臺灣士林地方法院刑事判決　　　　　　　 99年度易字第370號
公　訴　人　臺灣士林地方法院檢察署檢察官
被　　　告　林芳
選任辯護人　陳生全律師
　　　　　　邱雅文律師
上列被告因妨害名譽等案件，經檢察官聲請簡易判決處刑（處刑
書案號：99年度偵續字第85號），本院內湖簡易（99年度湖簡字
第638 號）認為不宜逕以簡易判決刑，移由刑事庭改依通常程序
審理，本院判決如下：
    主  文
林芳無罪。
    理  由
一、公訴意旨略以：（一）被告林芳於民國93年5 月間，因推銷
    保險及理財商品而認識國立陽明大學教授黃何雄，期間知悉
    告訴人黃何雄為有配偶之人，仍繼續與之交往。嗣黃何雄有
    意疏遠感情，林芳竟意圖散布於眾，分別於：(一)97年10月1
    日，委請崇光法律事務所謝志嘉律師以（97）崇律仁字第09
    71001 號發函至黃何雄任教之國立陽明大學人事處及教育部
    ，在該函主旨欄載稱「貴校醫學院牙醫系教授黃何雄先生係
    有配偶之人，竟不知檢點，在外一再欺騙無辜女子之感情，
    …」，及說明欄捏稱「林芳93年5 月間與黃何雄結識，黃何
    雄告知甫與妻離婚，其因無戒心與黃何雄交往，隨後感情升
    溫於93年9 月間相約出國度假，94年3 月發現黃何雄並未離
    婚，…毅然分手，95年暑假期間突接黃何雄電話告知以孓然
    一身，其不疑有詐與黃何雄交往‧‧‧」云云，請求查明議
    處；（2 ）97年11月11日，委請同一事務所律師以（97）崇
    律仁字第0971111 號發函至上述同一對象，在該函主旨欄載
    稱「國立陽明大學醫學院牙醫系教授黃何雄先生，已有妻室
    ，尚在外欺騙無辜女子成孕…」，及說明欄捏稱「本人前被
    已有妻室之陽明大學醫學院牙醫系教授黃何雄欺騙失身成孕
    ，後胎死腹中…」云云，請求查明議處；（3 ）97年11月間
    ，捏造「變成朋友後，黃何雄騙我已經離婚，我們從朋友變
    成情侶…」及「黃何雄非常節儉…我也以他的名義買福特轎
    車給他」等足以毀損告訴人名譽之不實事項，將之傳述於壹
    週刊採訪記者楊汝樁，由楊汝樁以文字轉述被告上開言論，
    將之登載於97年11月20日壹週刊第391 期，並以「黃何雄身
    為一名國立大學教授，負有言教、身教的責任，但他卻被指
    控隱瞞已婚身分，騙取女子的情感及肉體，…」為採訪結語
    ，被告在壹週刊出刊後，隨即將該週刊不實報導內容，以電
    子郵件附加檔案方式，傳送予告訴人指導之研究生林茂欽、
    陳智華及楊惟恩等人，而指摘及傳述足以毀損黃何雄名譽之
    情事。（二）被告林芳於97年4 月初至同年9 月下旬，借用
    黃何雄所有之車牌號碼B7-0033 號自用小客車，於借用期間
    自行將該車送修，竟捏稱黃何雄以其名義送修，由其代墊修
    車費新臺幣（下同）5 萬1,940 元，委請同一事務所律師於
    97 年10 月7 日以（97）崇律仁字第0971007 號發函至國立
    陽明大學人事處，向黃何雄催討欠款，隨即基於恐嚇之犯意
    ，於：(一)97年10月17日，打電話至國立陽明大學電化學生醫
    材料實驗室，向黃何雄指導研究生林茂欽揚言「我們禮拜天
    （指告訴人於97年11月9 日在花蓮理想大地渡假飯店主持之
    海峽兩岸學術會議）一定會到，你們的行程我都知道，那天
    晚上我們這組人也會住在那邊，然後記者也會過去，報導不
    是只有錢這件事，還有其他的，就這樣子，我不是隨便講講
    ，我們就陪他到底」等語；(二)97年10月22日，打電話至上述
    同一實驗室，分別向黃何雄指導研究生楊惟恩揚言「跟黃老
    師說，我會照他的程序陪他玩下去，我奉陪到底」等語，向
    孫瑛穗揚言「轉達黃老師，針對學校校教評會，針對他婚外
    情的教評結果，不管結果怎樣‧‧‧我們一定會讓他公開，
    他跑不掉的」等語；(三)97年11月5 日，打電話至上述同一實
    驗室，向黃何雄指導研究生陳智華揚言「97年11月9 日會帶
    人至理想大地渡假飯店舉行之海峽兩岸學術會議現場跟告訴
    人嗆聲、要錢，讓告訴人無法開會」等語；(四)97年11月7日
    ，打電話至上述同一實驗室，向黃何雄指導研究生孫瑛穗揚
    言「我知道他去臺中演講，…我請偵探24小時盯著他」等語
    ，黃何雄經研究生轉告上情，心生畏懼，請求警察加派人手
    在會議現場警戒，並清償林芳積欠之修車款。案經黃何雄告
    訴及臺北巿政府警察局南港分局報告偵辦。因認被告林芳就
    （一）部分係犯刑法第310 條第2 項之加重誹謗罪嫌，就（
    二）部分係犯刑法第305 條之恐嚇罪嫌。公訴人認為被告涉
    有妨害名譽、恐嚇等罪嫌，無非係憑：(1)被告林芳於偵查中
    之供述不合常理，顯不足採信(2)告訴人黃何雄於警詢時及偵
    查中之指訴(3)證人林茂欽、楊惟恩、陳智華、孫瑛穗於警詢
    時及本署偵查中之證述(4)全球人壽保險股份有限公司壽險要
    保書、保證書、要保書、首期保險費送金單（金融機構扣款
    專用）、保單借款合約書(5)戶籍謄本(6)加拿大天馬保本債券
    投資信託基金承購申請書、指定受益人表格(7)通聯紀錄、簡
    訊內容(8)上揭崇光法律事務所函、存證信函、財團法人佛教
    慈濟綜合醫院手術同意書；(9)電子郵件(10)97年11月20日壹週
    刊第391 期「情婦懷孕流產陽明教授陷桃色糾紛」報導；
    錄音光碟及譯文、照片等久鼎汽車企業社車輛維修單、客
    戶對帳單等執為論據。
二、訊據被告林芳坦承：（一）於前開時、地委請崇光法律事務
    所謝志嘉律師發函至告訴人黃何雄任教之國立陽明大學人事
    處及教育部及將伊與告訴人黃何雄交往過程傳述於壹週刊採
    訪記者楊汝樁，由楊汝樁以文字轉述伊上開言論，並在壹週
    刊出刊後，隨即將該週刊報導內容，以電子郵件附加檔案方
    式，傳送予告訴人指導之研究生林茂欽、陳智華及楊惟恩等
    人。（二）於前開時、地打電話至國立陽明大學電化學生醫
    材料實驗室，由告訴人黃何雄指導研究生林茂欽、楊惟恩、
    孫瑛穗、陳智華等人接聽等情不諱，惟堅決否認有何妨害名
    譽、恐嚇犯行，辯稱：(一)伊於93年4 、5 月間，透過電話交
    友認識告訴人黃何雄，告訴人當時表示已經與原配離婚，所
    以雙方持續交往，到94年初因告訴人突然改口表示仍有家室
    而分手，後來告訴人調到陽明大學任教，向伊說已恢復單身
    ，只是與原配共同教育小孩，雙方又從95年6 月間起開始交
    往，並發生性行為，97年7 月間告訴人陪伊至醫院進行流產
    手術，之後即斷絕與伊聯絡，伊認為告訴人身為學校老師，
    竟然對伊這樣無情，就請律師發函給任教學校及教育部，要
    求公評，並且主動找上壹週刊記者，訴諸社會輿論，再將壹
    週刊報導內容轉寄給告訴人指導學生，讓他們知道老師是怎
    樣的一個人。(二)伊曾經撥打告訴人的行動電話及辦公室電話
    ，都找不到告訴人，結果由他的指導學生接聽，學生問伊什
    麼事情，伊就說有關告訴人婚外情及積欠修車款的事，並要
    找記者公開，照程序陪他玩下去，嗆聲要錢，過沒多久告訴
    人就寄支票付修車費，伊因為多次都找不到告訴人，才以開
    玩笑口吻說要找偵探等語。按犯罪事實應依證據認定之，無
    證據不得認定犯罪事實；不能證明被告犯罪者，應諭知無罪
    判決，刑事訴訟法第15 4條第2 項、第301 條第1 項分別定
    有明文。次按事實之認定，應憑證據，如未能發現確實之證
    據，或證據不足以證明，自不能以推測或擬制之方法，以為
    裁判基礎；再犯罪事實所憑之證據，無論係直接證據或間接
    證據，其為訴訟上之證明，須於一般人均不致有所懷疑而得
    確信為真實之程度，始得據為有罪之認定，倘其證明尚未達
    此程度而尚有合理之懷疑存在時，本諸無罪推定原則，自應
    為被告無罪之諭知；又被告否認犯罪事實所持辯解縱使不能
    成立，除非有確實證據足以證明對於被告犯罪已無合理之懷
    疑外，不能遽為有罪之認定；刑事訴訟法規定被告有緘默權
    ，被告基於不自證己罪原則，既無供述之義務，亦不負自證
    清白之責任，不能因被告未能提出證據資料證明其無罪，或
    對於被訴之犯罪事實不置可否，即認定其有罪，最高法院著
    有92年度台上字第2570號判決可資參考。從而，認定被告有
    罪之證據，定需達到使事實審審判之法官有「確信」之心證
    時（即英美法上Beyond are asonabledoubt），方得為被告
    有罪之判斷，若依負追訴犯罪職責之檢察官所提出之證據，
    尚無法使事實審法官有此程度之心證時，因法院僅有調查而
    無蒐集證據之義務（最高法院91年度台上字第5846號判決參
    照），且檢察官於訴訟上應負提出證據及說服之實質舉證責
    任，倘現存卷內證據尚未達有罪程度之確信時，自應為有利
    於被告之認定，最高法院亦著有92年台上字第128 號判例可
    資參照。
三、證據能力方面：按被告以外之人於審判外之言詞或書面陳述
    ，除法律有規定者外，不得作為證據；又被告以外之人於偵
    查中向檢察官所為之陳述，除顯有不可信之情況者外，得為
    證據；另被告以外之人於審判外之陳述，雖不符合刑事訴訟
    法第159 條之1 至第159 條之4 之規定，而經當事人於審判
    程序同意作為證據，法院審酌該言詞陳述或書面陳述作成時
    之情況，認為適當者，亦得為證據，而當事人、代理人或辯
    護人於法院調查證據時，知有上開不得為證據之情形，而未
    於言詞辯論終結前聲明異議者，視為有前項之同意，刑事訴
    訟法第159 條第1 項、第159 條之1 第2 項及第159 條之5
    分別定有明文。本判決下列所引用之各該被告以外之人於審
    判外之陳述（含書面陳述），雖屬傳聞證據，惟公訴人、被
    告林芳及其辯護人於準備、審理中同意有證據能力（本院卷
    第30、31、44、65頁），且迄至言詞辯論終結前均未就證據
    能力之有無聲明異議，本院審酌此等證據資料製作時之情況
    ，尚無違法不當及證明力明顯過低之瑕疵，亦認為以之作為
    證據應屬適當，故揆諸前開規定，認前揭證據資料均例外有
    證據能力，合先敘明。
四、次按刑法誹謗罪係以意圖散佈於眾，而指摘或傳述足以毀損
    他人名譽之事，為其成立要件。行為人所指摘或傳述之事，
    必須具有足以損害被指述人名譽之具體事件內容，始有誹謗
    行為可言。而行為人所指摘或傳述之事是否「足以毀損他人
    名譽」，應就被指述人之個人條件以及指摘或傳述內容，以
    一般人之社會通念為客觀之判斷。須行為人所指摘或傳述之
    具體事實，足以使被指述人在社會上所保有之人格及聲譽地
    位，因行為人之惡害性指摘或傳述，使之有受貶損之危險性
    或可能性方屬之。惟名譽究有無毀損，非單依被害人主觀上
    之感情決定之，實應依社會客觀之評價，對其人之真實價值
    是否已受貶損而決定之。再者，言論自由為人民之基本權利
    ，憲法第11條有明文保障，國家應給予最大限度之維護，俾
    其實現自我、溝通意見、追求真理及監督各種政治或社會活
    動之功能得以發揮。惟為兼顧對個人名譽、隱私及公共利益
    之保護，法律尚非不得對言論自由依其傳播方式為合理之限
    制。刑法第310 條第1 項及第2 項針對以言詞或文字、圖畫
    而誹謗他人名譽者之誹謗罪規定，係為保護個人法益而設，
    以防止妨礙他人之自由權利，符合憲法第23條規定之意旨。
    至同條第3 項前段以對誹謗之事，能證明其為真實者不罰之
    規定，則係針對言論內容與事實相符者之保障，並藉以限定
    刑罰權之範圍，非謂指摘或傳述誹謗事項之行為人，必須自
    行證明其言論內容確屬真實，始能免於刑責。惟行為人雖不
    能證明言論內容為真實，但依其所提證據資料，認為行為人
    有相當理由確信其為真實者，即不能以誹謗罪之刑責相繩，
    亦不得以此項規定而免除檢察官或自訴人於訴訟程式中，依
    法應負行為人故意毀損他人名譽之舉證責任，或法院發現其
    為真實之義務。又刑法第311 條規定：「以善意發表言論，
    而有左列情形之一者，不罰：一、因自衛、自辯或保護合法
    之利益者。二、公務員因職務而報告者。三、對於可受公評
    之事，而為適當之評論者。四、對於中央及地方之會議或法
    院或公眾集會之記事，而為適當之載述者。」係法律就誹謗
    罪特設之阻卻違法事由，目的即在維護善意發表意見之自由
    ，亦不生牴觸憲法問題，司法院大法官會議釋字第509 號著
    有解釋。茲參酌上開解釋暨其協同意見，有關是否應科予誹
    謗罪責，當有如下審查標準：
  (一)立法者以事實陳述之「真實性」以及「公共利益關連性」兩
    項基準進行誹謗罪之權衡，固然具有一定的合理性；但如過
    分執著於真實性之判別標準，或對真實性為僵硬之認定解釋
    ，恐將有害於現代社會的資訊流通。蓋在社會生活複雜、需
    求快速資訊的現代生活中，若要求行為人必須確認所發表資
    訊的真實性，其可能必須付出過高的成本，或因為這項要求
    而畏於發表言論，產生所謂的「寒蟬效果」（chilling eff
    ect ）。無論何種情形，均嚴重影響自由言論所能發揮之功
    能，違背了憲法保障言論自由之意旨。從而，對於所謂「能
    證明為真實」其證明強度不必至於客觀的真實，只要行為人
    並非故意捏造虛偽事實，或並非因重大的過失或輕率而致其
    所陳述與事實不符，皆應將之排除於第310 條之處罰範圍外
    ，認行為人不負相關刑責。因此，行為人就其發表非涉及私
    德而與公共利益有關之言論所憑之證據資料，至少應有相當
    理由確信其為真實，即主觀上應有確信「所指摘或傳述之事
    為真實」之認識，倘行為人主觀上無對其「所指摘或傳述之
    事為不實」之認識，即不成立誹謗罪。惟若無相當理由確信
    為真實，僅憑一己之見逕予杜撰、揣測、誇大，甚或以情緒
    化之謾罵字眼，在公共場合為不實之陳述，達於誹謗他人名
    譽之程度，即非不得以誹謗罪相繩。
  (二)陳述事實與發表意見不同，事實有能證明真實與否之問題，
    意見則為主觀之價值判斷，無所謂真實與否，在民主多元社
    會各種價值判斷皆應容許，不應有何者正確或何者錯誤而運
    用公權力加以鼓勵或禁制之現象，僅能經由言論之自由機制
    ，使真理愈辯愈明而達去蕪存菁之效果。對於可受公評之事
    項，縱然以不留餘地或尖酸刻薄之語言文字予以批評，亦應
    認為仍受憲法之保障。蓋維護言論自由即所以促進政治民主
    及社會之健全發展，與個人名譽可能遭受之損失兩相衡量，
    顯然有較高之價值。惟事實陳述與意見發表在概念上本屬流
    動，有時難期其涇渭分明，若意見係以某項事實為基礎或發
    言過程中夾論夾敘，將事實敘述與評論混為一談時，始應考
    慮事實之真偽問題。此由刑法第310 條第1 項規定：「意圖
    散佈於眾，而指摘或傳述足以毀損他人名譽之事者，為誹謗
    罪」、第3 項前段規定：「對於所誹謗之事，能證明其為真
    實者，不罰。」等文義觀之，所謂得證明為真實者，唯有「
    事實」。據此可徵，我國刑法第310 條之誹謗罪所規範者，
    僅為「事實陳述」，不包括針對特定事項，依個人價值判斷
    所提出之主觀意見、評論或批判，此種意見表達應屬同法第
    311 條第3 款所定之免責事項，亦即所謂「合理評論原則」
    之範疇。易言之，憲法對於「事實陳述」之言論，係透過「
    實質惡意原則」予以保障，對於「意見表達」之言論，則透
    過「合理評論原則」，亦即「以善意發表言論，對於可受公
    評之事為適當評論」之誹謗罪阻卻違法事由，賦與絕對保障
    。
五、本院經查：
  (一)妨害名譽部分：
  (1)本件告訴人黃何雄於民國80年4 月間即為有配偶之人，93年
    間與被告林芳初識，於同年8 月間起開始男女朋友關係之交
    往，告訴人黃何雄委由被告林芳代辦出國手續，二人相偕至
    德國出遊，迄94年上半年止因故未再交往聯繫，95年間起又
    恢復交往迄97年8 月間止始結束男女關係交往，交往期間，
    即有發生多次性關係，且於被告林芳在97年7 月14日於財團
    法人佛教慈濟綜合醫院實施妊娠10週合併過期流產手術時，
    以「先生」（即配偶身分）立具手術同意書，斯時，告訴人
    黃何雄已擔任國立陽明大學醫學院牙醫系教授職務等情，有
    告訴人黃何雄之戶籍謄本、財團法人佛教慈濟綜合醫院手術
    同意書等在卷可稽（98年度他字第1330號卷第14、35頁，下
    稱他字卷），且為證人即告訴人黃何雄於偵查及本院證屬實
    （98年度偵字第1093 2號卷第64、65頁，下稱偵字卷、本院
    99年度易字第370 號卷第91、92頁，下稱本院卷），告訴人
    黃何雄並未能明確陳述與被告林芳初次認識時間，則告訴人
    黃何雄於93年間之何月份與被告林芳初識，其應已不復記憶
    ，反而被告林芳於偵、審中堅稱係93年5 月間與告訴人黃何
    雄初識，告訴人黃何雄並向其表示單身離婚等語，始終一致
    （偵查卷第58頁，本院99年度審易字第1923號卷第12頁），
    參以，告訴人黃何雄於93年8 月23日、93年9 月7 日、93年
    10月25日、93年11月8 日、93年12月31日、96年2 月18日、
    96年5 月18日分別向被告林芳所任職之全球人壽保險股份有
    限公司或經由其介紹購買保險、基金商品，並由被告林芳代
    為辦理相關手續，此有告訴人黃何雄提出之全球人壽保險股
    份有限公司壽險要保書（保單號碼：0000000000號、000000
    0000號、0000000000號、0000000000號、0000000000號）、
    保單借款合約書、永達保險經紀人股份有限公司保證書、加
    拿大天馬保本債券投資信託基金申購書、ＣandaＰegasus
    ＴrustＣheckＬist 、AVIVA 等基金承購書在卷可參（他字
    卷第4-20頁），觀諸前開告訴人黃何雄要保之93年8 月23
    日、93年9 月7 日等全球人壽保險股份有限公司壽險要保書
    （保單號碼：0000000000號、0000000000號、0000000000號
    ），其中要保人或被保險人均為告訴人黃何雄或其子女，受
    益人為告訴人黃何雄之父母或其子女，均無其配偶之記載，
    則告訴人黃何雄斯時是否故意隱瞞其有配偶身分，誠屬可疑
    。93年10月2 日，被告林芳擔任告訴人黃何雄投保之三商美
    邦人壽保險股份有限公司之壽險理財顧問時，告訴人黃何雄
    之投保單上始載明其婚姻狀況「已婚」身分，此固有三商美
    邦人壽保險股份有限公司保險要保書、保單明細表在卷可稽
    （本院卷第133 、134 頁），嗣又直至96年5 月18日告訴人
    黃何雄經由被告林芳辦理而向全球人壽保險股份有限公司訂
    立保單借款合約書、及購買加拿大天馬保本債券投資信託基
    金申購書、ＣandaＰegas us ＴrustＣheckＬist 、AVIVA
    等基金時，其始提出記載其配偶之中華民國身分證，並指定
    其配偶為受益人，則被告林芳於93年10月間時起始知悉告訴
    人黃何雄為有配偶之人，亦不無可能。顯見被告並非憑空杜
    撰或假借言論自由之名，而惡意行誹謗之實者。
  (2)告訴人黃何雄自承於93年8 月起與被告林芳交往發展成男女
    朋友關係，交往期間曾發生性關係等語，已如上述，縱然設
    若被告林芳於93年8 月23日為告訴人黃何雄辦理人壽保險契
    約而知悉告訴人黃何雄為有配偶之人，然告訴人黃何雄於與
    被告林芳結識之初時，謊稱已與配偶離婚為單身身分，使被
    告林芳誤認而始決定與之交往，期間縱使發現告訴人黃何雄
    並未與妻離異之實情，終因無法自拔，並導致發展成婚外情
    之不倫關係，即非不無可能。
  (3)又告訴人黃何雄與被告林芳持續維持親密交往關係，曾多次
    發生性關係，迄94年上半年止後始因故未再交往聯繫，於95
    年間起又再續前之親密交往關係，為證人即告訴人黃何雄坦
    承無訛，已如前述，且被告林芳購買全新汽車登記為告訴人
    黃何雄所有，購車款則由被告林芳繳納，甚且，被告林芳多
    次花費積蓄購買襯衫、領帶、手錶饋贈予告訴人黃何雄，告
    訴人黃何雄並以行動電話簡訊向被告林芳表達喜歡及感謝之
    意，亦為證人即告訴人黃何雄於本院證述屬實，且有其行動
    電話簡訊可稽（他字卷第43頁、偵字卷第65頁、本院卷第91
    頁），被告林芳對於告訴人黃何雄已生情愫，而為饋贈財物
    予告訴人黃何雄，至為明確，故證人黃何雄所稱係被告林芳
    強行贈送云云，顯非事實。抑有進者，被告林芳在97年7 月
    14日於財團法人佛教慈濟綜合醫院實施妊娠10週合併過期流
    產手術時，以「先生」（即配偶身分）立具手術同意書，據
    此堪認告訴人黃何雄與被告林芳間之交往關係已與事實上之
    夫妻，實無二致，故若告訴人黃何雄於97年7 、8 月間，甫
    於被告林芳實施人工流產後不久，身心狀況尚未完全回復之
    際，即驟然與被告林芳斷絕交往，對被告林芳之情感上自是
    打擊甚深而難以承受，則被告林芳主觀上據此相當理由確信
    而指摘或傳述告訴人黃何雄欺騙其感情及財物等語，衡諸常
    情，實難遽以推論被告林芳此部分確有故意捏造虛偽事實，
    或有重大過失或輕率而致其所陳述與事實不符之主觀認識，
    ，其所為上開言論尚非全然杜撰、虛妄，亦非以提出上開言
    論損害告訴人名譽及降低其地位為其目的，殆無疑義。
  (4)
  雖然被告林芳於97年10月1 日、11月11日先後接續二次密集
    委請崇光法律事務所謝志嘉律師發函至黃何雄任教之國立陽
    明大學人事處及教育部，復於同年11月間再接續傳述予傳播
    媒體壹週刊採訪記者楊汝樁，律師函及向記者傳述之內容故
    均敘述以告訴人黃何雄與被告林芳婚外情交往過程、贈送財
    物及其主觀認為受騙致受胎懷孕等情節，並由楊汝樁以文字
    轉述被告上開言論，將之登載於97年11月20日壹週刊第391
    期，且被告林芳在壹週刊出刊後，隨即將該週刊報導內容，
    再以電子郵件附加檔案方式，傳送予告訴人指導之研究生林
    茂欽、陳智華及楊惟恩等人，顯然被告林芳有將之散佈於眾
    之意圖與行為，至為明確，且指摘及傳述內容亦足以毀損黃
    何雄名譽事，然綜觀被告林芳於（一）97年10月1 日，委請
    崇光法律事務所謝志嘉律師以（97）崇律仁字第0971001 號
    發函至黃何雄任教之國立陽明大學人事處及教育部，在該函
    主旨欄載稱：「貴校醫學院牙醫系教授黃何雄先生係有配偶
    之人，竟不知檢點，在外一再欺騙無辜女子之感情，…」，
    及說明欄稱：「林芳93年5 月間與黃何雄結識，黃何雄告知
    甫與妻離婚，其因無戒心與黃何雄交往，隨後感情升溫於93
    年9 月間相約出國度假，94年3 月發現黃何雄並未離婚，…
    毅然分手，95年暑假期間突接黃何雄電話告知以孓然一身，
    其不疑有詐與黃何雄交往…」等語。（2 ）97年11月11日，
    委請同一事務所律師以（97）崇律仁字第0971111 號發函至
    上述同一對象，在該函主旨欄載稱：「國立陽明大學醫學院
    牙醫系教授黃何雄先生，已有妻室，尚在外欺騙無辜女子成
    孕…」，及說明欄稱：「本人前被已有妻室之陽明大學醫學
    院牙醫系教授黃何雄欺騙失身成孕，後胎死腹中…」等語。
    （3 ）97年11月間，將之傳述於壹週刊採訪記者楊汝樁稱：
    「變成朋友後，黃何雄騙我已經離婚，我們從朋友變成情侶
    …，黃何雄非常節儉…我也以他的名義買福特轎車給他」等
    語與採訪結語：「黃何雄身為一名國立大學教授，負有言教
    、身教的責任，但他卻被指控隱瞞已婚身分，騙取女子的情
    感及肉體，…」等語，所敘述告訴人黃何雄為有配偶之人與
    被告林芳發生不倫婚外情，受贈財物、並使被告林芳受胎懷
    孕、以「先生」（即配偶）名義同意被告林芳實施人工流產
    手術等情，均屬被告林芳與告訴人黃何雄交往過程之真實情
    境，業據證人告訴人黃何雄自承無訛在卷。故被告所為，或
    係其基於親身見聞上情或基於身歷其境之感受所生之主觀判
    斷所為（指稱告訴人黃何雄隱瞞有配偶身分與之交往、受贈
    財物，欺騙感情及其財物），亦非憑空杜撰、故意虛構不實
    事實而惡意指摘，難認有誹謗之實質惡意。
  按刑法第311 條第3 款之「可受公評之事」，則指與公眾利
    益有密切關係之公共事務而言。故行為人所製作有關可受公
    評之事之文宣內容或公開發表之意見，縱嫌聳動或誇張，然
    其目的不外係為喚起一般民眾注意，藉此增加一般民眾對於
    公共事務之瞭解程度。因此，表意人就該等事務，對於具體
    事實有合理之懷疑或推理，而依其個人主觀之價值判斷，公
    平合理提出主觀之評論意見，且非以損害他人名譽為唯一之
    目的者，不問其評論之事實是否真實，即可推定表意人係出
    於善意，避免人民因恐有侵害名譽之虞，無法暢所欲言或提
    供一般民眾亟欲瞭解或參與之相關資訊，難收發揮監督公務
    員或公眾人物之效。被告林芳傳述前開壹週刊報導採訪之結
    語：「黃何雄身為一名國立大學教授，負有言教、身教的責
    任，但他卻被指控隱瞞已婚身分，騙取女子的情感及肉體，
    …」等語，惟以告訴人黃何雄身為國立大學教授，亦屬廣義
    之公務員，其言行必然對於指導學生產生一定程度之示範作
    用，明知自己為有家室之人，卻仍與被告林芳私下往來，發
    生性關係，甚至使被告林芳珠胎暗結，即有妨害家庭而觸法
    之虞，則告訴人黃何雄若有此行為，即屬可受社會公評之事
    ，自難謂純屬私德事項而與公共利益無關，被告向壹週刊採
    訪記者楊汝樁所為之陳述，係基於合理根據自身真實經驗之
    基礎事實已如前述，然其目的不外係為喚起一般民眾注意，
    又係針對擔任國立知名大學牙醫系教授已具有相當程度公眾
    人物色彩之告訴人黃何雄，其為人師表之道德品性、有無誠
    信、操守如何，而依被告林芳個人主觀之價值判斷，公平合
    理提出兼有主觀之評論意見，且與公共利益有關，言論內容
    又非過當，並未逾越言論自由保障之範疇。
  (3)綜上析論，被告林芳所部分所為，難認係出於誹謗之故意，
    且所為評論係對於可受公評之事項而為，縱渠之用字遣詞欠
    允妥，仍應受憲法關於言論自由之保障，自難以誹謗罪責相
    繩。
  (二)恐嚇部分：
    按刑法第305 條之恐嚇罪，係於被告之行為是否足以使人心
    生畏懼，致危害安全，至於被害人是否心生畏懼，亦應本於
    社會客觀經驗法則以為判斷基準。本院經查：
  (1)證人即久鼎汽車企業社負責人徐湘富（原徐尚隆）於本院證
    稱：告訴人黃何雄與被告林芳於97年4 月初請伊保養車輛，
    車號B7-0033 號，告訴人黃何雄在新車交車中心當場交給伊
    作保養，全車鈑金噴漆，貼隔熱紙，送修的就是車主告訴人
    黃何雄，並告訴伊維修項目，送修時告訴人黃何雄與被告都
    在場。……，總共維修費用是51940 元，但拖了將近半年才
    結清費用，剛修好時伊打電話給林芳，因為車主即告訴人黃
    何雄在臺北，由林芳代交車主，修車費用其中15000 元也是
    由林芳代墊，所以我才把車交給她，其餘款項拖了半年多，
    我請林芳幫我代收款項，林芳幫我打電話、寫存證信函給車
    主，要了半年才要到。修車款項是車主即告訴人黃何雄寄支
    票付清，當時被告代墊1 萬5 千元，伊要車主結清才能領車
    ，伊是相信林芳由她代墊款1 萬5 千元才交付車輛，因為林
    芳認識車主伊找她幫伊收等語（本院卷第65-67 頁），核與
    告訴人黃何雄於偵查中亦坦承：97年（偵查筆錄誤載為98
    年）4 月，其與被告林芳一同駕駛該部汽車（即車號B7-003
    3 號）至花蓮，其確實有向老闆表示送修……，修車款總共
    5 萬餘元等語相符（偵續卷笫20頁），則該部車號B7-0033
    號確實為告訴人黃何雄親自送修，嗣因告訴人黃何雄積欠修
    車款項，且證人徐湘富乃委請被告林芳代為催討該次修車款
    金額51940 元，被告林芳並代墊修車款其中之15000 元等情
    無誤，公訴人認為被告林芳借用黃何雄所有之車牌號碼B7-0
    033 號自用小客車，自行將該車送修，並捏稱黃何雄以其名
    義送修云云，已與事實不符而有誤會。
  (2)被告林芳坦承於於前開時、地，多次撥打電話至國立陽明大
    學電化學生醫材料實驗室，欲覓尋告訴人無著，而由黃何雄
    之指導研究生林茂欽、楊惟恩、孫瑛穗、陳智華等接聽等情
    ，然堅決否認有何恐嚇言語，已如上述，經本院當庭勘驗被
    告林芳與林茂欽、楊惟恩、孫瑛穗、陳智華等人交談之電話
    內容，業經本院勘驗無訛，載明筆錄可稽（本院卷第50-53
    頁），並經證人林茂欽、楊惟恩、孫瑛穗、陳智華於本院結
    證屬實（本院卷第86-91 頁），其內容為：
  『
    林茂欽：「喂，實驗室您好。」
    林芳：「你好，請問黃老師到了嗎?」
    林茂欽：「老師還沒過來耶。」
    林芳：「還沒過來?! 他現幾乎都不進辦公室是不是?。」
    林茂欽：「不是; 很少來實驗室。」
    林芳：「哈？」
    林茂欽：「很少來實驗室。」
    林芳：「那他辦公室的電話不是和這支電話相通的嗎?」
    林茂欽：「對啊! 對啊! 對啊!」
    林芳：「那他現在都不接電話了是嗎？」
    林茂欽：「這我不清楚耶，因為我們這邊如果（電話）響多
            一點聲音，老師有交代說，之前有交代說，之前就
            有交代說要接起來。」
    林芳：「嗯，那你昨天有碰到他嗎? 我請問你，不好意思。
          」
    林茂欽：「嗯，昨天有碰到，嘿。」
    林芳：「啊？」
    林茂欽：「有碰到啊。」
    林芳：「那你有轉述嗎?」
    林茂欽：「有，我有跟他講，嘿，嘿，他知道。」
    林芳：「他知道。我昨天有打電話他有接，我用別的電話打
           。」
    林茂欽：「喔、喔、喔、喔」
    林芳：「結果他講兩句就把它掛掉了。」
    林茂欽：「是、是。」
    林芳：「然後我覺得，他分明就是在耍賴。我們禮拜天一定
           會到啦。」
    林茂欽：「嗯、嗯。」
    林芳：「你們大概幾點？你們的行程我都知道，我全部拿到
           你們所有的行程了。」
    林茂欽：「嗯、嗯、嗯」
    林芳：「那天晚上我們這一組人會住在那邊，記者也會過去
           。」
    林茂欽：「嗯嗯嗯。」
    林芳：「報導不是只有錢這件事，還有其他的。」
    林茂欽：「嗯嗯嗯。」
    林芳：「就這樣子，我不是隨便講講，因為我們覺得他可能
          是要玩這樣子的遊戲，我們就陪他到底。」
    林茂欽：「嗯嗯嗯。」
    林芳：「不好意思哦。」
    林茂欽：「嗯，好，BYE-BYE」』
  『
    林芳：「我找黃教授。」
    楊惟恩：「老師現在不在喔，請問妳哪裡找」
    林芳：「我是他的朋友，我是林芳。」
    楊惟恩：「嗯，請問有要留言嗎？」
    林芳：「有，要留言。」
    楊惟恩：「嗯。」
    林芳：「妳跟黃老師說，我會照他的程序陪他玩下去。」
    楊惟恩：「喔，好。」
    林芳：「嗯，這我奉陪到底」
    楊惟恩：「好。」
    林芳：「謝謝妳哦。」
    楊惟恩：「不會。」
    林芳：「再見」
    楊惟恩：「BYE-BYE」
    掛電話後
    楊惟恩：「喔，他來恐嚇了。」』
  『
    孫瑛穗：「喂，實驗室你好」
    林芳：「我找黃老師。」
    孫瑛穗：「喔，老師不在喔。」
    林芳：「妳是他的學生？」
    孫瑛穗：「嗯。」
    林芳：「可以傳話嗎？」
    孫瑛穗：「可以啊。」
    林芳：「妳貴姓？」
    孫瑛穗：「ㄟ，我姓孫。」
    林芳：「孫小姐，麻煩妳轉達黃老師，說針對教評，就是你
            們學校的校，那個教評會，針對他婚外情在教評這
            件事事情，我們不管結果怎麼樣，我們女方都會追
            訴到底。」
    孫瑛穗：「喔，喔，嗯。」
    林芳：「對。」
    孫瑛穗：「好。」
    林芳：「他這件事情，我們一定會讓他公開。」
    孫瑛穗：「好。」
    林芳：「對，他跑不掉的，OK」
    孫瑛穗：「好。」
  『
    林芳：「…造成別人的麻煩，再來說，匯票方面不署名，誰
            曉得金額對不對。我們已經不相信他的話了，假如
            說今天他不把這件事情處理好，禮拜天在理想渡假
            大地的開會，我們當場就找一群人去跟他要錢，請
            他不要開這樣的玩 笑。」
    陳智華：「要什麼錢啊？」
    林芳：「他欠我們的錢，修車的費用，我們跟他要很久他都
           不肯給啊！」
    陳智華：「ㄟ，那妳是要我轉達什麼? 」
    林芳：「轉達是說，請他，因為他今天打電話給我們會計說
            ，他要，要用什麼郵局的匯票，我們希望他是用電
            匯的」
    陳智華：「電匯到哪裡？」
    林芳：「電匯到指定帳戶。」
    陳智華：「指定帳戶。」
    林芳：「對，阿他不要」
    陳智華：「那老師知道指定帳戶是哪一個蒿？」
    林芳：「他知道。這查的到。他不需要去搞什麼那個小動作
            ，什麼用匯票又透過誰，這個很複雜的，我們就是
            對事不對人，不要搞到後來讓我們覺得他又不老實
            實，禮拜天我們會去他開會的地方跟他嗆聲，因為
            我們人都在花蓮，我們住在花蓮。」
    陳智華：「啊，所以哩？」
    林芳：「所以請他按照規矩做，不要用旁門左道的小方法來
           匯錢。」
    陳智華：「喔，什麼是旁門左道的小方法?」
    林芳：「他欠我們的錢就正式匯到我們的帳戶，不要弄什麼
            郵局匯票、請別人寄，誰知道這個錢的來路從哪裡
            來的。」
    陳智華：「喔，那妳們那邊是哪裡？」
    林芳：「我們是久鼎汽車廠。」
    陳智華：「久鼎，久，哪一個久？」
    林芳：「長久的久，一言九鼎的鼎」
    陳智華：「久鼎汽車廠。」。
    林芳：「對，請他就下午直接電匯來，不要用什麼郵局、用
           什麼支票，我們要的是現金。」
    陳智華：「阿小姐妳要不要留個電話？我請老師回電話。
            」
    林 芳：「他都知道我們是誰了啦，因為他都一直避不接電
             話嘛，在躲這個事情，這條小錢嘛，我覺得蠻丟
             臉的，那請他好好處理。因為今天禮拜三、明天
             禮拜四、後天就禮拜五了，時間一下就過了，到
             時候他又搞一些小動作，我們去會場找他，你說
             他要怎麼開會啊！很丟臉ㄟ！」
    陳智華：「妳要到會場找老師？」
    林芳：「他要是不把事情辦好，我們就會到會場找他啦，一
           定去的！」
    陳智華：「喔，可是老師也不一定會在啦。」
    林芳：「老師啊！妳們老師怎麼不在，他是主辦人怎麼會不
           在！」
     陳智華：「喔。」
     林芳：「防蝕協會的會議他會不在嗎，他主辦人耶！」
     陳智華：「喔。」
     林芳：「那妳會去吧？妳會去嗎？」
     陳智華：「啊？」
     林芳：「妳會去嗎？」
     陳智華：「我是工讀生。」
     林芳：「對啊，那你就跟他轉達。」
     陳智華：「喔，好。」
     林芳：「麻煩妳。」
     陳智華：「好。」』
   『
     林芳：「喂，請找黃老師」
     孫瑛穗：「請問妳哪裡找。」
     林芳：「我是林芳小姐」
     孫瑛穗：「哦，老師現在出去了耶！」
     林芳：「"哦"，妳怎麼會有這種反應？你認識我嘛?」
     孫瑛穗：「沒有啊，就是，又不是接到妳的電話，才跟妳
             說老師出去的。」
     林芳：「好，阿什麼時候進來？」
     孫瑛穗：「不知道耶，因為他中午就不在了。」
     林芳：「我知道，他去台中演講。」
     孫瑛穗：「喔喔。阿妳怎麼知道！？」
     林芳：「天啊，我請偵探24小時盯著他呢。」
     孫瑛穗：「那妳知道妳還問我。（笑）」
     林芳：「所以他應該回來接小孩了吧，還是直接把小孩接
            走? 」
     孫瑛穗：「這我不知道，他沒有講。」
     林芳：「好啦，好OK，好，謝謝，BYE-BYE」
     孫：「BYE-BYE。」』
     等語。
   (3)
   告訴人黃何雄人確有將車輛委託久鼎汽車企業社保養維修
     費用51940 元，並由被告林芳先行代墊部分款項15000 元
     ，嗣因告訴人遲未付清款項，被告始委請委請同一事務所
     律師於97年10月7 日以（97）崇律仁字第0971007 號發函
     至國立陽明大學人事處，向告訴人催討欠款，督促告訴人
     儘速結清，而告訴人亦不否認依據來函旨意，寄支票予久
     鼎汽車企業社，清償維修費用，有支票影本在卷可證（他
     字卷第50頁），且告訴人陳稱有意疏遠感情，斷絕與被告
     之聯絡等語，被告林芳並多次打電話至告訴人之行動電話
     及實驗室，然告訴人仍避不見面，由其指導學生代為接聽
     ，故被告林芳於告訴人黃何雄積欠修車款前去電至其辦公
     室向告訴人催討欠款，因告訴人黃何雄有意規避之與被告
     林芳聯繫故而索討無著，觀諸被告林芳與林茂欽交談內容
     ，僅為向告訴人黃何雄索討積欠之修車費，並表示告訴人
     黃何雄有意賴帳，其將會隨同記者到場等語，另被告林芳
     與陳智華交談內容，亦表示催討該筆修車款項、如何匯款
     至久鼎汽車企業社及告訴人拒絕接電話、若告訴人黃何雄
     未清償將至開會場所親自向告訴人黃何雄索討，屆時告訴
     人將喪失顏面，告訴人如何開會等語（本院卷第50、52頁
     ），被告林芳並未恫嚇、揚言要擾亂會場，或阻止告訴人
     黃何雄召開會議或使會議議無法順利進行，且衡之被告林
     芳之主觀意思，無非若告訴人黃何雄當面被他人催討欠款
     ，全場會議將會聚焦於告訴人黃何雄之欠款情事，導致遭
     與會人員議論，頓時陷入窘境而顏面無光難以安心開會，
     被告林芳主觀上並無恐嚇之犯意甚明，客觀上亦難認此等
     交談內容即屬致生危害安全之惡害通知。
   再者，被告林芳與告訴人黃何雄之研究生楊惟恩交談內容
     ，雖亦提及其會依照告訴人程序陪他玩下去…奉陪到底等
     語（院卷第51頁），然此亦無非係被告林芳認為告訴人一
     再規避與其聯繫，其表示與告訴人黃何雄周旋到底之意，
     被告林芳主觀上並無恐嚇之犯意甚明，客觀上亦難認此等
     語意內容即屬致生危害安全之惡害通知。
   另被告林芳與告訴人黃何雄之研究生孫瑛穗交談內容雖亦
     提及國立陽明大學教評會關於告訴人黃何雄與被告林芳之
     婚外情處理結果，被告林芳將追訴到底並予以公開等語（
     本院卷第51頁），然被告林芳為該事件之事人，若其認為
     受有損害，自可表示訴追之意思，該校教評會事後處理結
     果，亦與被告林芳有利害關係，且屬可受公評之事，被告
     自有權利公開該校教評會議處結果，訴諸輿論公斷，主觀
     上難認其有恐嚇之不法惡害犯意，客觀上亦難認此等語意
     內容即屬恐嚇之言語。
   另公訴意旨認為於97年11月7 日被告林芳與研究生孫瑛穗
     電話談話中揚言：「我知道，他去臺中演講…，我請偵探
     24小時盯著他」云云，惟依據本院勘驗渠2 人於電話交談
     內容：『林芳：「我是林芳小姐」。孫瑛穗：「哦，老師
     現在出去了耶！」。林芳：「" 哦" ，妳怎麼會有這種反
     應？你認識我嘛? 」。孫瑛穗：「沒有啊，就是，又不是
     接到妳的電話，才跟妳說老師出去的。」。林芳：「好，
     阿什麼時候進來？」。孫瑛穗：「不知道耶，因為他中午
     就不在了。」。林芳：「我知道，他去台中演講。」。孫
     瑛穗：「喔喔。阿妳怎麼知道！？」。林芳：「天啊，我
     請偵探24小時盯著他呢。」。孫瑛穗：「那妳知道妳還問
     我。( 笑) 」。林芳：「所以他應該回來接小孩了吧，還
     是直接把小孩接走? 」。孫瑛穗：「這我不知道，他沒有
     講。」。林芳：「好啦，好OK，好，謝謝，BYE-BYE 」。
     孫：「BYE-BYE 。」』等語，綜觀內容全文連貫之語意，
     應係被告林芳將告訴人黃何雄之行蹤告知孫瑛穗後，孫瑛
     穗感到驚訝詢問被告林芳如何悉曉，被告林芳始被動回應
     以請偵探24小時盯著，孫瑛穗聽聞後甚感趣味隨即呵呵笑
     出。顯然被告林芳並非向孫瑛穗放話恫嚇揚言表示要請他
     人24小時尾隨緊盯告訴人黃何雄行蹤並轉述予告訴人黃何
     雄知悉使其心生畏懼，而係被動誇大其說詞效果，況且，
     若係被告林芳有此恐嚇意思及行為，衡情，證人孫瑛穗亦
     認為係戲謔說詞故聽聞後甚感有趣隨即呵呵大笑，並非係
     恐嚇言語，否則當會嚴肅面對，可見被告林芳係以略帶玩
     笑之口吻回答孫瑛穗之問題，並非意在恐嚇告訴人黃何雄
     至為明確。
   況且，林茂欽、楊惟恩、孫瑛穗、陳智華等人將渠等與被
     告林芳交談內容轉述於告訴人黃何雄後，告訴人黃何雄或
     僅表示已知悉，會處理等語，或對於被告林芳知悉其行蹤
     表示警訝而已等情，業據證人林茂欽、楊惟恩、孫瑛穗、
     陳智華於本院結證在卷（本院卷第87-90 頁），是以，告
     訴人黃何雄是否確有心生畏懼，亦非無疑。
   綜上各情，參互以觀，本件告訴人黃何雄有意疏遠與被告
     林芳之不倫交往感情，斷絕與被告林芳之婚外情，被告林
     芳因此要求告訴人黃何雄出面釐清彼此之感情糾葛，並多
     次打電話至告訴人之行動電話及實驗室，然告訴人仍避不
     見面，由其指導學生代為接聽，而被告林芳與林茂欽、楊
     惟恩、孫瑛穗、陳智華等人之交談內容委請轉達予告訴人
     黃何雄言詞部分尚不足以使人心生畏懼，致危害安全，且
     告訴人黃何雄果有否心生畏懼，亦甚有可疑，自難遽論以
     恐嚇罪名。
六、按刑事訴訟法第161 條第1 項規定：檢察官就被告犯罪事實
    ，應負舉證責任，並指出證明之方法。因此，檢察官對於起
    訴之犯罪事實，應負提出證據及說服之實質舉證責任。倘其
    所提出之證據，不足為被告有罪之積極證明，或其闡明之證
    明方法，無從說服法官以形成被告有罪之心證，基於無罪推
    定之原則，自應為被告無罪判決之諭知。檢察官未提出適合
    於證明犯罪事實之積極證據，並闡明其證據方法與待證事實
    之關係。本院對於卷內訴訟資料，逐一剖析，參互審酌，仍
    無從獲得被告林芳成立妨害名譽、恐嚇罪嫌之確切心證，既
    不能證明被告犯罪，自應為無罪判決之諭知。
據上論結，應依刑事訴訟法第301 條第1 項，判決如主文。
本案經檢察官朱學瑛到庭執行職務。
中    華    民    國  100     年    8     月    31    日
                  刑事第三庭法  官  蔡明宏
以上正本證明與原本無異。
如不服本判決應於收受送達後 10 日內向本院提出上訴書狀，並
應敘述具體理由。其未敘述上訴理由者，應於上訴期間屆滿後
20 日內向本院補提理由書 (均須按他造當事人之人數附繕本 )
「切勿逕送上級法院」。
                            書記官  夏珍珍
中    華    民    國  100     年    9     月    2     日